【裁判字號】    96,簡上,13
【裁判日期】    970128
【裁判案由】    確認通行權存在等
【裁判全文】
臺灣苗栗地方法院民事判決             96年度簡上字第13號
上  訴  人  乙○○
                        號
法定代理人  甲○○
                        巷1號
            丙○○
                        號
上  訴  人  丁○○
                        7巷7弄10號
前列二人共同
訴訟代理人  林誌誠律師
視同上訴人  台灣省苗栗農田水利會
法定代理人  己○○
訴訟代理人  庚○○
            戊○○
            癸○○
被上訴人    壬○○
            辛○○○
前列二人共同
訴訟代理人  張智宏律師
上列當事人間請求確認通行權存在等事件，上訴人對於中華民國
96年3 月16日本院簡易庭95年度苗簡字第311 號第一審判決提起
上訴，本院於97年1 月14日辯論終結，判決如下：
    主  文
原判決第一項，及第二項關於命上訴人拆除逾如原判決附圖丁案
所示之水塔面積綠色部分及其他地上物，容忍被上訴人通行，暨
第三項關於命上訴人不得在該通路上逾如原判決附圖丁案所示範
圍，為其他妨害被上訴人通行之行為部分，均廢棄。
上列關於廢棄原判決第二項及第三項部分，被上訴人在第一審之
訴及假執行之聲請均駁回。
確認被上訴人就原判決附圖丁案所示綠色部分，即上訴人丁○○
所有坐落苗栗縣後龍鎮○○○段七六六之四地號土地面積四平方
公尺，上訴人丁○○、乙○○共有同段七七○之四地號土地面積
三一平方公尺，視同上訴人臺灣省苗栗農田水利會所有同段七六
六之一地號土地面積二○平方公尺，有通行權存在。
第一審訴訟費用新臺幣貳仟捌佰柒拾元、第二審訴訟費用新台幣
肆仟參佰零伍元，由上訴人乙○○、丁○○負擔三分之二，餘由
被上訴人負擔。
    事實及理由
一、本件上訴人乙○○罹患失智症，本院於96年1 月19日依其子
    女甲○○及丙○○之聲請，宣告乙○○為禁治產人，並於同
    年7 月18日指定甲○○及丙○○2人為其監護人，有本院95
    年度禁字第70號、96年度監字第42號裁定在卷可查（見本院
    卷，第54至55頁、第91頁）。本件原審判決日期為96年3 月
    16日，上訴人乙○○於原審判決前既經宣告禁治產，即不能
    獨立以法律行為負擔義務，自無訴訟能力，依民事訴訟法第
    170 條之規定，訴訟程序在有法定代理人或取得訴訟能力之
    本人，承受其訴訟以前當然停止，原審未待前開當然停止之
    原因消滅，即對乙○○為判決，雖其事由為原審所不知，原
    審判決程序仍有重大之瑕疵，為維持當事人之審級利益，本
    院得發回原審重為裁判，惟兩造同意願由本院就本事件為裁
    判，爰依同法第451 條規定，自為判決，合先敘明。其次，
    本件原審判決上訴人即原審被告乙○○等2 人敗訴後，乙○○等2 人提起上訴，原審被告台灣省苗栗農田水利會（下稱
    苗栗農田水利會）雖未提起上訴，然由於本件訴訟標的，對
    於原審被告乙○○等2 人及苗栗農田水利會，必須合一確定
    ，原審被告乙○○等2 人上訴之效力，應及於苗栗農田水利
    會，爰視同苗栗農田水利會亦提起上訴，併敘明之。
二、被上訴人主張：坐落苗栗縣後龍鎮○○○段734 地號土地為
    被上訴人壬○○所有，同段736 地號土地為被上訴人辛○○○所有（下稱系爭土地），該2 筆土地四周俱為他人土地所
    圍繞，必須經由上訴人丁○○所有同段766 之4 地號，上訴
    人丁○○、乙○○共有770 之4 地號，及視同上訴人苗栗農
    田水利會所有766 之1 地號土地上如原判決附圖即苗栗縣竹
    南地政事務所成果圖甲案所示紅色標線部分之現況道路（下
    稱現況道路），始得對外通行至產業道路。系爭土地原亦利
    用上開現況道路對外通行，詎數年前上訴人乙○○與被上訴
    人2 人交惡，竟以自用小客車阻擋被上訴人之農耕機通過，
    復揚言欲將前開現況道路築牆阻止被上訴人通行。爰依民法
    第787 條第1 項袋地通行權之規定，聲明請求確認就原判決
    附圖甲案所示綠色部分有通行權存在，除去水塔、容忍其通
    行及不得為其他妨害其通行之行為。
    上訴人乙○○、丁○○則以：被上訴人2 人為夫妻，渠等所
    有系爭土地得通行同段766 之1 地號土地到達公路，殊無通
    行上訴人所有766 之4 、770 之4 地號土地之必要。況被上
    訴人若通行同段732 之1 或766 之1 地號土地，其所有人均
    為苗栗農田水利會，自屬損害最少之處所及方法。被上訴人
    所有系爭土地重劃前為48之2 、49地號，重劃後編為734 、
    736 地號，而重劃前48之2 地號本即有對外之聯絡道路，該
    聯絡道路位於同段732 之1 地號，重劃後始成為袋地，是被
    上訴人自應沿用原來之舊有聯絡道路通行，殊無捨此要求通
    行上訴人土地之餘地。位於同段770 、770 之2 、771 地號
    上之水泥道路，係上訴人為自己通行之利益，分別徵得770
    地號土地所有人江添貴、丙○○、胡徐育，及771 地號土地
    所有人江阿坤同意後，自行興建而成，僅供上訴人一家人通
    行之用，並無供不特定公眾通行之情形，與既成道路之要件
    不符。況江添貴、丙○○、胡徐育及江阿坤之繼承人江淦文
    、江德文、江欽熀均已明確表示不同意被上訴人通行上開水
    泥道路，是被上訴人主張通行上訴人之2 筆土地，再連接上
    開水泥道路，以至產業道路，自非妥適等語。並聲明：駁回
    被上訴人之訴駁回。如受不利之判決，願供擔保請准免為假
    執行。
    視同上訴人苗栗農田水利會則以：未經上訴人苗栗農田水利
    會之同意，不得使用水利地，但在不影響灌溉及排水之情況
    下，得申請核准通行，且須收費；倘本院確認之通行權範圍
    使用到該水利會土地，且長度超過6 公尺，須向該水利會提
    出申請設置涵洞，並切結該涵洞及其上舖設之道路須供公眾
    通行等語置辯。並聲明：被上訴人之訴駁回。
三、原審依被上訴人之聲明，判決被上訴人全部勝訴，上訴人提
    起上訴，聲明請求廢棄原判決，駁回被上訴人在第一審之訴
    ，被上訴人則聲明請求駁回上訴。
四、查被上訴人2 人為夫妻，系爭734 地號土地為被上訴人壬○○所有，毗鄰同段736 地號土地為被上訴人辛○○○所有，
    該2 筆土地四周俱為他人土地所圍繞，為袋地；原判決附圖
    所示紅色標線部分，目前為舖設水泥之通路（即現況道路）
    ，連接產業道路，係上訴人乙○○、丁○○住家對外聯絡之
    路徑；系爭土地，地目田，使用分區為特定農業區，係作農
    業使用，目前並未種植作物等事實，為兩造所不爭，並有被
    上訴人提出之土地登記謄本、地籍圖謄本在卷可憑（見原審
    卷第9 至28頁），且經原審依職權及本院依聲請勘驗現場，
    及囑託苗栗縣竹南地政事務所測量屬實，製有勘驗筆錄及成
    果圖在卷可稽（見原審卷第71至80頁、第158 頁、本院卷第
    112 至118 頁），自堪信為真實。
五、被上訴人所有系爭土地為袋地，因與公路無適宜之聯絡，致
    不能為通常使用，為兩造不爭之事實。被上訴人依民法第
    787 條第1 項規定，主張通行周圍地以至公路，自無不合。
    原審依兩造主張及職權，擬定四種足供農耕機出入，路寬3
    公尺之通行方案，即如原判決附圖所示甲、乙、丙及丁四案
    。本院衡酌有通行權人主張通行周圍地時，應比較各土地所
    有人可能受有之損害，擇其損害最少之處所通行之（最高法
    院92年度台上字第1399號判決參照）。經比較各案情形，本
    院認四案中以丁案對於周圍土地所有人可能造成之損害最少
    ，應以丁案為當，爰說明如次：
(一)本件被上訴人所有系爭土地，僅得以原判決附圖所示紅色標
    線部分之現況道路，連接水泥道路，到達產業道路，此外別
    無其他聯絡通路之情，業據原審及本院勘驗現場屬實。上訴
    人乙○○、丁○○雖抗辯系爭土地於重劃前係利用同段732
    之1 地號土地對外聯絡，被上訴人應繼續使用該土地通行云
    云。然查依原審勘驗現場及囑託測量結果，上開732 之1 地
    號土地係屬水利地，目前亦作為灌溉溝渠之用（見原審卷第
    80頁），實難以作為系爭土地對外聯絡之通路，是上訴人前
    揭所辯，自無可採。從而，前述現況道路既為系爭土地對外
    聯絡之唯一通路，上訴人乙○○、丁○○復不同意被上訴人
    使用該道路，則被上訴人所有系爭土地顯有通行困難，以致
    不能為通常使用，足以認定。
(二)原判決附圖所示紅色標線部分之現況道路，已舖設有水泥路
    面，本即供上訴人乙○○、丁○○對外通行之用，而該水泥
    路面緊臨被上訴人壬○○之734 地號土地，故以之提供被上
    訴人通行，對上訴人2 人所造成之損害不會很大。從而被上
    訴人主張使用該現況道路以對外通行，於法洵無不合。至上
    訴人乙○○、丁○○雖抗辯被上訴人所有系爭土地得通行同
    段766 之1 或732 之1 地號水利地到達公路，殊無通行上訴
    人所有766 之4 、770 之4 地號土地之必要，被上訴人可依
    乙案對外通行云云。然經原審及本院勘驗現場結果，上開
    766 之1 及732 之1 地號均為灌溉溝渠，難以供農耕機具通
    行，是上訴人所辯，自非可採；上訴人所稱之乙案，需另於
    訴外人所有之733 地號土地上開闢約131 平方公尺之道路，
    始足供被上訴人通行所須，而此一方案，僅對被上訴人有利
    ，對733 地號土地所有人毫無實益，因該土地所有人並無使
    用該土地出入之必要。故乙案為本院所不採。
(三)緊臨現況道路之方案有甲、丙及丁三案。甲案所擬通行方案
    ，幾涵蓋於現況道路全長所及範圍，上訴人乙○○、丁○○
    不僅應拆除水塔，且上訴人丁○○所有之766 之4 地號及上
    訴人丁○○、乙○○共有770 之4 地號，須分別釋出25及57
    平方公尺土地供被上訴人通行之用；丙案之通行範圍更超越
    現況道路，涵蓋被上訴人壬○○所有734 地號土地之北邊，
    以及被上訴人辛○○○所有736 地號土地之邊緣，上訴人丁○○所有之766 之4 地號及上訴人丁○○、乙○○共有770
    之4 地號，須分別釋出30及73平方公尺土地供被上訴人通行
    之用；丁案之通行範圍，則以被上訴人壬○○所有734 地號
    土地西北角緊臨現況道路來規劃，水塔僅小部分拆除或往東
    邊為些許移動即可，而上訴人丁○○所有之766 之4 地號及
    上訴人丁○○、乙○○共有770 之4 地號，亦僅須分別釋出
    4 及31平方公尺土地，即足供被上訴人通行之用。綜上所述
    ，以上三案，丙案對被上訴人最有利，但對上訴人丁○○等
    2 人造成損害也最大，甲案次之，丁案對上訴人乙○○等2
    人造成損害最小，但對被上訴人言，已可達對外通行之目的
    。衡酌上情，自應採用丁案。被上訴人固主張被上訴人2 人
    雖為夫妻關係，但分別擁有734 及736 號土地，如採丁案，
    736 地號土地所有人一定要通行734 地號土地，自以甲案為
    當云云。但依甲案，736 地號土地亦未直接緊臨現況道路，
    其所有人仍須經由734 地號土地始能對外通行，且被上訴人
    2 人既為夫妻關係，雖各別擁有土地，但其一同起訴，自應
    以其全部土地對外之通行關係來加以斟酌，如欲兼顧2 筆土
    地之對外通行，即應採取丙案，而此一方案對上訴人乙○○
    2 人所造成之損害顯然較大，為本院所不採，已如前述，是
    被上訴人此一主張，無可採取。
(四)上訴人乙○○、丁○○雖辯稱，被上訴人縱通行渠等所有76
    6 之4 、770 之4 地號土地，仍須再經過同段770 、770 之
    2 、77 1地號土地上之水泥道路，始能到達產業道路，茲
    770 地號土地所有人江添貴、丙○○、胡徐育，及771 地號
    土地所有人江阿坤之繼承人江淦文、江德文、江欽熀已明確
    表示不同意被上訴人通行上開水泥道路；況該水泥道路係上
    訴人2 人為自己通行之利益，分別徵得770 、771 地號土地
    所有人同意後，自行興建而成，僅供上訴人一家人通行之用
    ，並無供不特定公眾通行之情形，與既成道路之要件不符，
    是被上訴人主張通行被告所有上開2 筆土地，連接水泥道路
    ，到達產業道路而為通行，尚非妥適云云。然查位於770 、
    770 之2 、771 地號上之水泥道路，係作為上訴人乙○○、
    丁○○之住家對外聯絡產業道路之用，且於50、60年間即已
    舖設完成，為上訴人所是認（見原審卷第213 頁），則其既
    已具有通路之型態與功用，再提供被上訴人通行，對上開土
    地所有人而言，並不致擴大其損失，更可依法請求被上訴人
    支付償金；況確認通行權之範圍，並不以周圍地所有人同意
    為必要，被上訴人既未以該土地所有權人不同意其通行，並
    列其為被告，訴請確認通行權，本院自無併加審究之必要，
    故上訴人前揭所辯，容非可採。況該水泥道路亦涵蓋訴外人
    苗栗縣所有（管理人：後龍鎮公所）之770 之2 地號土地，
    該土地地目為道（見原審卷第143 頁），就此範圍，被上訴
    人本有通行權，上訴人乙○○等2 人及770 及771 地號土地
    所有權人，均無妨礙其通行該部分道路之餘地，附此敘明。
(五)視同上訴人苗栗農田水利會固辯稱：未經該會同意，不得使
    用該會之水利地云云，惟查，確認通行權之範圍，不以周圍
    地所有人同意為必要。本件上開通行權範圍雖使用到上訴人
    苗栗農田水利會所有766 之1 地號土地面積20平方公尺，然
    因該部分土地早經佔用作為道路使用，且經原審及本院勘驗
    現場結果，水利會之灌溉溝渠亦係沿現況道路邊緣興築（見
    原審卷第75頁），是上訴人苗栗農田水利會變更現狀之可能
    性不高，縱將來有變更可能，被上訴人仍可申請於溝渠上加
    蓋舖設水泥作為通路。是以視同上訴人前開所辯，尚無可取
    。
六、綜上所述，被上訴人主張對上訴人及視同上訴人土地之通行
    權範圍，就如原判決附圖丁案所示綠色部分，即主文第三項
    所示部分，為有理由，應予准許；又上開通行權範圍內設有
    水塔1 座，係上訴人乙○○2 人，為兩造所不爭執，從而被
    上訴人訴請上訴人乙○○2 人應將在通路上之水塔及其他地
    上物部分拆除，容忍被上訴人通行，以及不得在該通路上為
    其他妨害被上訴人通行之行為，均有理由，亦應准許。被上
    訴人請求逾上開部分，為無理由，應予駁回。原審未詳酌被
    上訴人之請求，對上訴人所造成之損害情事，採取甲案，為
    本院所不採，自應予廢棄改判，上訴人請求廢棄原判決，一
    部有理由，一部無理由。爰就被上訴人逾本判決所准許之部
    分，予以廢棄改判，駁回被上訴人逾該部分在第一審之訴及
    假執行之聲請。
七、本件事證已臻明確，兩造其餘攻擊防禦方法及舉證，核與判
    決結果不生影響，爰不予一一論述，附此敘明。
據上論結，本件上訴為一部有理由，一部無理由，依民事訴訟法
第436 條之1 第3 項、第449 條第1 項、第450 條、第79條、第
85條第1 項前段，判決如主文。
中    華    民    國    97    年    1     月  28      日
            民事庭審判長法      官  蔡燉
                        法      官  詹駿鴻
                        法      官  伍偉華
右正本證明與原本無異。
不得上訴。
                        書  記  官  張文惠
中    華    民    國    97    年    1     月  28      日


司法院資訊處製作；財團法人民間司法改革基金會備份。
